臺灣屏東地方法院民事裁定　　　　　 100年度消債更字第13號
聲　請　人
即 債 務人　游文道
代　理　人　徐豐益律師
上列當事人因消費者債務清理事件聲請更生，本院裁定如下：
    主  文
債務人游文道自中華民國一○○年五月二十日上午十時起開始更
生程序。
命司法事務官進行本件更生程序。
    理  由
一、按債務人不能清償債務或有不能清償之虞者，得依消費者債
    務清理條例（下稱消債條例）所定更生或清算程序，清理其
    債務；債務人對於金融機構因消費借貸、自用住宅借款、信
    用卡或現金卡契約而負債務，在聲請更生或清算前，應提出
    債權人清冊，以書面向最大債權金融機構請求協商債務清償
    方案，並表明共同協商之意旨，消債條例第3 條、第151 條
    第1 項定有明文。次按債務人與金融機構協商成立者，不得
    聲請更生或清算，但因不可歸責於己之事由，致履行顯有重
    大困難者，不在此限。消債條例第151 條第5 項亦有明文。
    依消債條例之立法意旨，債務清償方案成立後，債務人即應
    按其條件履行；嗣後如有情事變更，在清償期間收入或收益
    不如預期，致該方案履行困難或履行不能，因不可歸責於己
    ，始能聲請更生或清算，以避免債務人任意毀諾已成立之協
    商，濫用更生或清算之債務清理程序，是債務人若於消債條
    例施行前曾依辦理消費金融案件無擔保債務協商機制而與各
    銀行成立協商者，自僅得於其就該協商確有該當不可歸責於
    己之事由致履行顯有重大困難之情形後，法院始須再審究其
    現是否有不能清償債務或有不能清償之虞等情事及其他必要
    條件，以決定該債務人是否得依更生或清算程序以清理其債
    務。基此，債務人與金融機構成立之個別一致性協商方案，
    ，亦應同上開規定意旨，審酌債務人有無因不可歸責於己之
    事由，致無法履行協商方案之情事。所謂不可歸責於己之事
    由，原則上係指客觀上聲請人有收支狀況之變動，諸如物價
    上漲、家屬患病等導致支出增加，或因意外、病痛無法工作
    、僱用之公司倒閉或裁員、減薪等以致收入減少等情；又縱
    使財產及收支狀況無甚變動，但因協商時居於劣勢，未能實
    質協議，僅為爭取利息減少及分期清償之些許優惠，勉予允
    諾，惟其財產及收入客觀上難以如期履行之情形，亦應認該
    當。
二、聲請意旨略以：聲請人有不能清償債務情事，參與95年銀行
    公會無擔保債務協商機制，於96 年1 月起，分72期，利率8
    ％，每月償還新臺幣（下同）17,988元之債務清償方案，因
    當時收入不穩定，清償7 期後旋於96年9 月毀諾。嗣向法院
    聲請更生，經屏東地方法院98年度消債更字第40號裁定開始
    更生程序，嗣後因全體債權人不同意聲請人所提更生方案，
    98年9 月經法院裁定開始清算程序，嗣於98年12月29日得全
    體債權人同意撤回清算程序。惟因聲請人仍尚未清償債務，
    其無擔保或無優先權之債務總額未逾1,200 萬元，且有不能
    清償或有不能清償之虞，復未經法院裁定開始清算程序或宣
    告破產，爰聲請更生云云。
三、聲請人自陳現任職振揚工程行，每月收入約43,309元，須負
    擔伙食費、交通費、勞健保費、扶養費等費用共25,600元，
    顯難以將龐大的債務清償完畢，經查：
(一)、聲請人前因積欠國泰世華銀行等金融機構債務，而於民國95
    年12月18日參與銀行公會無擔保債務協商機制，就當時欠款
    1,058,445 元達成分期還款協議，同意自95年6 月起，分72
    期，利率8 ％，每月繳納17,988元之方式償還，繳納至96年
    9 月即毀諾，有協議書在卷可憑（見本院卷第43、44頁），
    堪予認定
(二)、依聲請人所提財政部臺灣省南區國稅局96年度綜合所得稅所
    得資料清單所示，聲請人自96年間任職於大莊工程有限公司
    ，依96年度薪資所得總額為254,592 元，平均每月薪資為21
    ,216元，故應以此收入為聲請人96年度每月可處分所得（見
    消債更卷第112 頁）。
(三)、次查，聲請人既已負債沈重，自不能與一般通常之人之生活
    水平同為要求，應依該公告99年度臺灣省每人每月最低生活
    費用（業已包含食、衣、住、行、育、樂等各項基本需求）
    9,829 元為標準，此標準係參酌內政部社會司依社會救助法
    第4 條規定所制訂，權衡一般人最近一年每月平均消費，再
    以該數額60％計算，惟此數額乃衡量低收入戶資格之標準，
    ，非謂每人每月最低生活費用必以此為限，原則應以此為度
    ，認列其必要支出，但尚須衡酌聲請人有無其他特殊必要費
    用，另予以採認。聲請人主張每月尚須支出健保費2,000 元
    ，揆諸健保制度促進國民健康之意旨，核為生活必要支出，
    故上開費用自應予列計，逾此範圍之支出不予採認。基此，
    聲請人每月個人必要生活費用為11,829元。
(四)、聲請人自承有配偶及母親尚待扶養，並提出戶籍謄本為證（
    本院卷第20、21頁），是以按直系血親相互間及家長家屬間
    ，互負扶養之義務；負扶養義務者有數人而其親等同一時，
    應各依其經濟能力，分擔義務；受扶養權利者，以不能維持
    生活而無謀生能力者為限。但無謀生能力之限制，於直系血
    親尊親屬，不適用之。民法第1114條、第1115條及第1117條
    分別定有明文。聲請人配偶及母親名下均無積極財產及固定
    收入，確有受扶養之必要一節，有卷附該2 人綜合所得稅各
    類所得資料清單及財產歸屬資料清單可證（參見消債更卷第
    106 頁至第108 頁、第88頁至第90頁）。聲請人共有5 位兄
    弟姊妹，按上開法條意旨，自應與平均分擔扶養義務，故聲
    請人每月應負擔母親之扶養費用應為1,966 元（計算式：9,
    829 元÷5 人＝1,966 元）；而聲請人配偶之受扶養費用自
    應以上開標準9,829 元為限。基此，聲請人每月支出之扶養
    費及生活必要費用應為23,624元（計算式：生活費11,829元
    + 扶養費11,795元=23,624 元）。
(五)、基上，聲請人於96年1 月參與95年銀行公會無擔保債務協商
    機制，每月償還17,988元之債務清償方案，依聲請人當時每
    月平均薪資21,216元，顯不足供自己生活及扶養費之支出30
    ,624元，更遑論每月尚須清償高達17,988元之還款金額，應
    認該當消債條例第151 條第5 項不可歸責於己，致履行協商
    方案顯有重大困難之事由。
(六)、聲請人現累積無擔保債務總金額達1,847,281 元，再以銀行
    預借現金或信用卡動輒高達週年利率20％循環利息之常態計
    算，依聲請人現每月平均薪資43,309元（見消債更卷第13頁
    ），扣除上開生活必要支出及扶養費後，所餘19,685元已無
    法清償每月高達約30,788元之利息，更遑論清償本金，顯非
    聲請人盡力履行即能清償完畢，是以，聲請人有不能清償債
    務之虞等情，應屬可信。
四、綜上所述，聲請人係未從事小規模營業活動之自然人，屬消
    債條例所稱之消費者。雖曾依無擔保債務協商機制與無擔保
    債務最大債權銀行達成協議，但因不可歸責於己之事由，致
    履行上開協議顯有重大困難，已達不能清償債務或有不能清
    償之虞之程度。其中無擔保或無優先權之債務在1,200 萬元
    以下，又未經法院裁定開始清算程序或宣告破產，且查無消
    債條例第6 條第3 項、第8 條或第46條各款所定駁回更生聲
    請之事由存在。債務人聲請更生，洵屬有據，自應准許。並
    命司法事務官進行本件更生程序。
五、依消債條例第16條第1 項、第45條第1 項，裁定如主文。
中    華    民    國   100     年    5     月  20     日
                  民事庭      法    官  陳怡先
正本係照原本作成。
本件裁定不得抗告。
本件公告日期為民國100年5月20日。
中    華    民    國   100     年    5     月  20     日
                              書 記 官  鄭靜芳